【裁判字號】    92,易,856
【裁判日期】    920530
【裁判案由】    妨害兵役
【裁判全文】
臺灣臺中地方法院刑事判決                          九十二年度易字第八五六號
    公  訴  人  臺灣臺中地方法院檢察署檢察官
    被      告  甲○○
右列被告因妨害兵役案件，經檢察官聲請以簡易判決處刑（聲請案號：九十二年度偵
字第二一五三號），本院臺中簡易庭認不宜逕以簡易判決處刑，簽移由普通庭依通常
程序審理（九十二年度中簡字第四八二號），本院判決如左：
    主  文
甲○○後備軍人意圖避免召集處理，居住處所遷移，無故不依規定申報，致使點閱召
集令無法送達，處拘役拾日，如易科罰金，以佰元折算壹日，緩刑貳年。
    事  實
一、甲○○係後備軍人，戶籍設臺中市○區○○里○○○鄰○○○路一八一號八樓之
    三（係於民國八十七年六月二十五日遷入），明知後備軍人於不特定之時間隨時
    會受到後備司令部之召集，詎其自退伍後即已自上址戶籍地遷出，竟意圖避免召
    集處理，在居住處所遷移後，無故不依規定申報，致使臺中市後備司令部所發指
    定應於九十一年七月十日上午八時，前往臺中縣烏日鄉○○村○○路七四四號成
    功嶺營區報到參加之精誠第五二五之一號點閱召集之召集令無法送達。
二、案經臺中市後備司令部移送臺灣臺中地方法院檢察署檢察官偵查後聲請簡易判決
    處刑。
    理  由
一、訊據被告甲○○對於右揭未居住在戶籍地，致未收到點閱召集令之事實均坦承不
    諱，惟矢口否認其有意圖避免召集處理之犯意，辯稱：伊沒有逃避點召的意思，
    是因為伊租屋在外，房東不願意讓伊戶籍遷進去云云。惟查：按人民有依法律服
    兵役之義務，為憲法第二十條所明定。惟兵役制度及其相關之兵員召集、徵集如
    何實施，憲法並無明文規定，有關人民服兵役、應召集之事項及其違背義務之制
    裁手段，應由立法機關衡酌國家安全、社會發展之需要，以法律定之。九十一年
    六月二十六日修正公布前之妨害兵役治罪條例第十一條第一項第三款規定後備軍
    人居住處所遷移，無故不依規定申報者，即處以刑事罰，係為確保國防兵員召集
    之有效實現，維護後備軍人召集制度所必要。其僅課予後備軍人申報義務，並未
    限制其居住遷徙之自由，與憲法第十條之規定尚無違背。同條例第十一條第三項
    規定後備軍人犯第一項之罪，致使召集令無法送達者，按召集種類於國防安全之
    重要程度分別依同條例第六條、第七條規定之刑度處罰，乃係因後備軍人違反申
    報義務已產生妨害召集之結果，嚴重影響國家安全，其以意圖避免召集論罪，仍
    屬立法機關自由形成之權限，與憲法第二十三條之規定亦無牴觸。至妨害兵役治
    罪條例第十一條第三項雖規定致使召集令無法送達者，以意圖避免召集論，但仍
    不排除責任要件之適用，乃屬當然（司法院大法官會議釋字第五一七號解釋參照
    ）。而九十一年六月二十六日修正公布之妨害兵役治罪條例雖將原第十一條條文
    移列為第十條，並於第十條第一項條文增加「意圖避免召集處理」之文字，而將
    第十條第一項之犯罪類型限定為「意圖犯」。然修正前之妨害兵役治罪條例第十
    一條第三項本即將犯罪類型限定為「意圖犯」，僅因為確保國防兵員召集之有效
    實現，維護後備軍人召集制度之有效運作，乃將後備軍人有同條第一項各款情形
    ，致使召集令無法送達者，均以意圖避免召集論，並依召集種類於國防安全之重
    要程度而分別依同條例第六條、第七條規定科刑，此於修正後同條例第十條第三
    項亦為相同之立法模式，非謂修法後始另行增加「意圖犯」之要件，核先說明。
    次按「遷出戶籍管轄區三個月以上，應為遷出登記。」；「由他戶籍管轄區域遷
    入三個月以上，應為遷入登記。」；「在同一戶籍管轄區域內變更住址，應為住
    址變更登記。」；「戶籍登記之申請，向當事人戶籍所在地之戶政事務所為之。
    」戶籍法第二十條第一項、第二十一條第一項、第二十二條、第二十八條分別定
    有明文。苟業已遷移原居住處所而未為戶籍之登記申報，則有關政府機關送達之
    文書（包含法院送達之文書、後備司令部送達之各種召集令）將因寄送原居住處
    所而無法實際送達本人，乃國人所熟知之常識。是後備軍人居住處所遷移，無故
    不依規定申報，致使召集令無法送達，縱無避免召集之意圖，亦以意圖避免召集
    論。是以本件被告明知其自退伍後即已自臺中市○區○○里○○○鄰○○○路一
    八一號八樓之三戶籍地址遷移至他處，另經本院質之被告亦坦承其知悉退伍軍人
    是需要點召的等語（詳見本院九十二年五月二十六日審判筆錄），從而被告遷移
    住所未依戶籍法規定辦理申報，將使臺中市後備司令部送達之點閱召集令，因寄
    送其原居住戶籍地址而無法實際送達本人，竟仍未依戶籍法相關規定辦理登記申
    報，致使點閱召集令無法實際送達其本人，足認其有避免召集處理之主觀故意至
    為明顯。此外，復有臺中市後備司令部列管後備軍人空戶無人移送法辦年籍表、
    點閱召集令（附點閱召集令受領回執）及法務部戶役政連結作業系統查詢表各一
    件附卷可稽，本件事證明確，被告犯行洵堪認定。
二、核被告所為，係犯妨害兵役治罪條例第十條第三項、第一項第三款之罪，應依同
    法例第六條第二項科刑；查妨害兵役治罪條例於九十一年六月二十六日修正公布
    ，而本件臺中市後備司令部所發之點閱召集令，係指定被告應於九十一年七月十
    日上午八時，前往臺中縣烏日鄉○○村○○路七四四號成功嶺營區報到參加精誠
    第五二五之一號點閱召集，且經分別於九十一年七月三日下午七時、同年月八日
    下午四時前往被告戶籍地送達召集令，因被告未居住於該處，而無法送達，有前
    揭點閱召集令受領回執在卷可證，是被告之犯罪時間顯係在妨害兵役治罪條例修
    正公布生效之後，自應適用修正後之妨害兵役治罪條例，且無比較新舊法之問題
    。爰審酌被告之平日素行、犯罪之動機、目的、本件犯罪之手段平和、所生危害
    之程度及被告犯罪後之態度等一切情狀，量處如主文所示之刑，並諭知易科罰金
    之折算標準，以示懲儆。末查，被告前未曾受有期徒刑以上刑之宣告，有臺灣臺
    中地方法院檢察署刑案資料查註紀錄表及臺灣高等法院被告全國前案紀錄表各一
    件附卷可稽，其因一時輕於思慮而致罹律法，經此偵、審程序之教訓，當知所警
    惕，信無再犯之虞，本院以為所宣告之刑以暫不執行為適當，爰併予宣告緩刑二
    年，以啟自新。
據上論斷，應依刑事訴訟法第四百五十二條、第二百九十九條第一項前段，妨害兵役
治罪條例第十條第三項、第一項第三款、第六條第二項，刑法第十一條前段、第四十
一條第一項前段、第七十四條第一款，罰金罰鍰提高標準條例第二條，判決如主文。
本案經檢察官黃江穎到庭執行職務。
中      華      民      國      九十二      年      五    月    三十    日
                                  臺灣臺中地方法院刑事第六庭
                                      法  官  許  旭  聖
右正本證明與原本無異。
如不服本判決，應於判決送達後十日內向本院提出上訴狀（應附繕本），上訴於
臺灣高等法院臺中分院。
                                      書記官
中      華      民      國      九十二      年      五    月    三十    日
附錄本案論罪科刑法條全文：
妨害兵役治罪條例第十條：
後備軍人意圖避免召集處理有下列行為之一者，處一年以下有期徒刑、拘役或科新臺
幣九萬元以下罰金：
  一  離營歸鄉無故不依規定報到，或重複申報戶籍者。
  二  拒絕依規定調查，或體格檢查不到者。
  三  居住處所遷移，無故不依規定申報者。
國民兵犯前項第三款之罪者，處六月以下有期徒刑、拘役或科新臺幣三萬元以下罰金
。
後備軍人犯第一項之罪或國民兵犯前項之罪，致使召集令無法送達者，以意圖避免召
集論；分別依第五條或第六條科刑。
妨害兵役治罪條例第六條：
意圖避免教育召集或勤務召集，而有下列行為之一者，處三年以下有期徒刑：
  一  捏造免役、除役、轉役或免除召集原因者。
  二  毀傷身體者。
  三  拒絕接受召集令者。
  四  應受召集，無故逾應召期限二日者。
  五  使人頂替本人應召者。
無故不參加點閱召集，或意圖避免點閱召集，而有前項第一款至第三款及第五款行為
之一者，處一年以下有期徒刑、拘役或科新臺幣九萬元以下罰金。
國民兵為避免應召集輔助軍事勤務犯第一項之罪者，處三年以下有期徒刑。


司法院資訊處製作；財團法人民間司法改革基金會備份。
